臺灣臺中地方法院民事判決　　　　　　99年度簡字第33號
原　　　告　行政院國軍退除役官兵輔導委員會台中市榮民服務
　　　　　　處
法定代理人　鄭國靖
訴訟代理人　林瓊嘉律師
被　　　告　陳壽祿
訴訟代理人　陳治強
上列當事人間損害賠償事件，本院於民國100年8月18日言詞辯論
終結，判決如下：
    主  文
原告之訴及假執行之聲請均駁回。
訴訟費用新臺幣陸仟壹佰柒拾元由原告負擔。
    事實及理由
壹、程序部分
一、按訴狀送達後，原告不得將原訴變更或追加。但請求之基礎
    事實同一、擴張或減縮應受判決事項之聲明者，不在此限，
    民事訴訟法第255條第1項第2款、第3款分別定有明文。本件
    原告起訴時，請求被告及訴外人陳治強應連帶給付原告新台
    幣（下同）57萬元，嗣於民國99年10月28日言詞辯論期日，
    減縮為被告及陳治強應連帶給付原告47萬元，嗣於100年1月
    13日言詞辯論期日，當庭撤回對陳治強之起訴，再於100年5
    月5日言詞辯論期日，減縮為被告應給付原告456,000元，依
    上開法律規定，可認係基於同一基礎事實為聲明之縮減及變
    更，依前開說明，應予准許。
二、訴外人盧武壯係國軍退除役官兵，已於99年7月21日死亡，
    且在臺灣地區並無繼承人，有其死亡證明書、個人基本資料
    等件在卷可憑，依台灣地區與大陸地區人民關係條例第68條
    第1項及退除役官兵死亡無人繼承遺產管理辦法第4條規定，
    原告即為盧武壯之遺產管理人。原告既主張被告侵害且無正
    當理由取得盧武壯之遺產，則原告本於遺產管理人之地位，
    向被告起訴請求返還，自屬合法，合先敘明。
貳、實體部分：
一、原告主張：被告及其子陳治強，利用盧武壯住院、病危時，
    取得盧武壯於台中松竹郵局開立帳號0000000-0000000帳戶
    之存摺、印章，分別於99年7月12日領取10萬元、於99年7月
    14日領取47萬元，現由被告保管。惟盧武壯於99年7月21日
    死亡，原告依臺灣地區與大陸地區人民關係條例第68條、行
    政院退輔會退除役官兵死亡無人繼承財產管理辦法規定，係
    台中市單身在臺榮民之遺產管理人，有依法管理單身在臺已
    往生榮民盧武壯遺產之權利。原告乃召開遺物清點及治喪會
    議，發現盧武壯於97年7月10日入住行政院國軍退除役官兵
    委員會台中榮民總醫院，於97年7月12日呼吸急促，經插管
    治療轉送加護病房，已陷入昏迷，期間並無意識能力，亦無
    委託被告領款，被告即屬無權領款。被告雖提出盧武壯所書
    立之文件1紙，載明盧武壯之郵局存摺密碼等，惟該文件尚
    待核對筆跡，且未書寫時間，亦看不出授權或贈與之行為，
    且盧武壯與仍在大陸地區之親友關係良好，不可能將錢捐給
    被告。依證人周邁之證言，至多只能認定盧武壯有委託被告
    領款交付看護費、醫療費，完全無贈與意思；依證人閻國強
    之證言，盧武壯委託被告辦後事，並非將金錢贈與被告，也
    未聽說盧武壯不把錢給退輔會。原告於99年7月22日治喪會
    議要求被告返還上開57萬元，遭被告拒絕，嗣因原告辦理盧
    武壯喪葬事宜，被告乃於99年8月2日返還原告10萬元，惟仍
    有47萬元尚未返還。爰依民法第179條、第184條規定，請求
    被告返還遺產之義務。縱認被告曾受盧武壯委任，依民法第
    550條之規定，於盧武壯死亡後，該委任關係即消滅，被告
    自有返還遺產之義務。退步言，被告受委託代領金錢、受託
    保管遺產，或盧武壯同意被告借貸，該委任關係性質不因盧
    武壯死亡而消滅，原告基於法定遺產管理人身分，於要求被
    告歸還上開金額，即認有終止該關係，再依民法第549條規
    定，於起訴狀送達同時表示終止委任關係，被告即無權管領
    占用盧武壯之遺產，依法應返還遺產與原告。並聲明：被告
    應給付原告456,000元，及自支付命令送達被告翌日起至清
    償日止，按年息5%計算之利息。請准依職權宣告假執行。
二、被告則以：
（一）盧武壯於17年7月1日出生於安徽，4歲搬至北京，8歲搬至
      北京南院南長村與被告毗鄰而居，一起長大。於36年一同
      隨軍來台，均任職台灣嘉義水上機場空軍第四大隊，58年
      被告退伍定居台中，盧武壯於63年退伍後亦搬到被告家中
      共同生活，二人情同手足，相依為命，並曾同赴大陸探親
      、出遊等。近年盧武壯罹患心血管及肝硬化疾病，裝設心
      臟支架及肝昏迷住院，出院數度因憂慮自己身體向被告表
      示，如再度昏迷，囑被告領出其郵局存款支付喪葬費用後
      ，餘額贈與被告，並親寫郵局存摺密碼及存摺印章置放處
      ，且盧武壯一再表示其遺產勿流入原告。嗣99年7月10日
      上午8時被告之子陳治齊前往盧武壯住處欲帶其至被告相
      聚用餐，無人回應，同日上午9時請鎖匠開鎖後，始發覺
      盧武壯跌倒無法起身，乃將其送醫，當時盧武壯意識清醒
      ，並交待儘速將存款全數領出，否則會遭原告誤為遺產。
      同日下午2時被告前往探視，盧武壯告訴被告將前交付被
      告之郵局密碼趕緊領錢；99年7月12日上午9時被告及家人
      前往探視盧武壯，盧武壯除向看護介紹被告係其最好的朋
      友，也比家人親，並一再追問錢領出來否，故被告於99年
      7月12日上午12時請陳治齊先提領10萬元；因99年7月12日
      下午3時30分許盧武壯經醫院插管治療，被告認有支出大
      筆金錢必要，於7月14日請陳治齊再提領47萬元由被告保
      管。
（二）盧武壯與被告從大陸到台灣長達70多年情誼，被告並提供
      被告媳婦房地予盧武壯居住並照顧盧武壯，而盧武壯身體
      病痛多年、年紀大，無子嗣，為表達其感謝被告對其數10
      年照顧之情，將其所郵局存摺、印章、提款密碼交付被告
      ，交代被告將系爭存款辦理盧武壯後事，所餘款項贈與被
      告，盧武壯上開交代其後事及處分其財產之行為乃屬人之
      常情。且盧武壯於生前贈與系爭存款，其送醫及住院期間
      亦一再催促被告提領已贈與之存款，其間意識清楚，被告
      基於盧武壯生前贈與取得存款，非代管遺產，自無法律上
      之原因而獲得利益，及無占用盧武壯遺產，自無不當得利
      。
（三）盧武壯去世後，被告欲為其辦理後事，遭原告稱被告無權
      辦理，如不交回款項無法辦理喪事，其可隨意置盧武壯遺
      體，被告乃於99年8月2日請陳治強另行提領10萬元交原告
      先行辦理盧武壯殯喪事宜，並於支付盧武壯之看護費用11
      000元及雜支3000元後，考慮盧武壯於台灣無其他親屬，
      日常生活受被告照顧而贈與被告，被告慮及結拜情誼而允
      受其贈與，現仍由被告持有，該存款即非盧武壯之遺產，
      被告並無侵害可言等語置辯。並聲明：原告之訴駁回。
三、得心證之理由：
（一）原告主張盧武壯於99年7月21日死亡，盧武壯所有台中松
      竹郵局00000000000000帳號內之存款，由被告於99年7月
      12日提款10萬元、於99年7月14日提款47萬元。盧武壯死
      亡後，被告交付10萬元予原告，用以辦理盧武壯喪葬事宜
      ，被告並支付盧武壯之看護費用11,000元及雜支3,000元
      ，餘456,000元仍由被告持有等情，有盧武壯之戶籍謄本
      、盧武壯帳號0000000-0000000帳戶之郵政簿儲金簿提存
      款明細、原告輔導員曾建豪99年8月2日書立書據及行政院
      國軍退除役官兵委員會台中市榮民服務單身榮民治喪會議
      紀錄在卷可稽，並為兩造所不爭執，堪信為真實。
（二）原告請求被告返還所提領之系爭款項456,000元，被告則
      以系爭款項為盧武壯生前之贈與置辯。本件應審究者，厥
      為系爭款項是否係盧武壯生前贈與被告，而非盧武壯之遺
      產。經查：
  １、盧武壯於99年7月10日入住台中榮民總醫院，當日19時30
      分之身體狀況，略為「呼吸平順、精神尚可，家屬陪伴中
      」，99年7月11日10時33分之身體狀況，略為「呼吸平順
      、意識清…，家屬伴，無不適主訴」，直至99年7月12日
      15時51分，始有「意識改變，轉急救室」等記載，有盧武
      壯之台中榮民總醫院護理部之護理紀錄附卷可證。足見盧
      武壯於99年7月10日住院至99年7月12日下午以前，仍有意
      識能力。
  ２、證人周邁到庭證稱：「（有無照顧盧武壯先生？）有，是
      在99年7月10日、11日、12日、13日及14日，當時他知道
      人，可以言語，一直到99年7月12日下午3、4點左右，發
      生狀況，之後有急救，就進去加護病房，他就不省人事。
      」、「盧武壯在99年7月11日有叫我打電話催陳治齊來，
      要問他說之前有交代給他的錢有沒有領出來，99年7月12
      日早上，他可能知道狀況不好，又叫我催，之後被告他們
      來了，我聽到盧武壯跟陳治齊說，之前交給你爸爸的錢有
      無領出來，如果沒有領出來快領出來。他是用國語說的。
      」、「（盧武壯說領出來，到底是要做何用？）他沒有說
      什麼，只是說之前給陳治齊爸爸的錢有沒有領出來，如果
      沒有領出來趕快去領」、「（這些話有無與被告陳壽祿說
      過？）有，有說要付看護費、醫療費，請陳壽祿領出來」
      等語（參99年11月30日言詞辯論筆錄）。而盧武壯於99年
      7月10日住院至99年7月12日下午以前，仍有意識能力等情
      ，已如前述，且證人周邁係透過醫院相關人士介紹之看護
      ，並無迴護被告之虞，是其證詞當可採信。是依證人周邁
      之證言，盧武壯於在99年7月12日下午不省人事之前，即
      已將存款贈與被告，並再三請證人催促被告之子陳治齊儘
      速提領其贈與被告之存款等情，堪以認定。原告主張盧武
      壯於97年7月10日住入行政院國軍退除役官兵委員會台中
      榮民總醫院，於97年7月12日呼吸急促，經插管治療轉送
      加護病房，已陷入昏迷，期間並無意思能力，亦無委託被
      告領款等語，自無可採。
  ３、被告提出其所持有之盧武壯書立之文件1紙，記載「盧武
      壯松竹郵局之存摺密碼5488、孫謝素治女士手飾、項鍊、
      金戒指等等，2梯6樓349號圖章木製的」，以為盧武壯有
      將其存款贈與被告之證明，此為原告所否認，以該文件尚
      待核對筆跡，且未書寫日期，亦無任何足資證明贈與之文
      意等語。惟依證人即被告與盧武壯生前之共同朋友閻國強
      到庭證稱：「（盧武壯）出院之後，我們在一起吃飯，就
      在壹張紙上寫什麼，但是我不知道是寫什麼」等語，以及
      「有聽他（盧武壯）說，要把錢給陳壽祿，以後有什麼事
      情，就由他來處理」、「（原告訴訟代理人問：有無聽過
      盧武壯，這個錢要給陳壽祿，是要送給他，還是處理醫療
      費用、喪葬費的事情？）這個盧武壯沒有講，但是他有講
      以後如果他怎麼樣，請陳壽祿處理。」、「（被告訴訟代
      理人問：有無聽盧武壯講，要把錢給誰？）他說如果有什
      麼事情，把錢全部給陳壽祿，幫他辦後事」等語（參99年
      11月30日言詞辯論筆錄）參合以觀，堪認盧武壯確有將其
      松竹郵局之存摺密碼5488告訴被告，而依一般經驗法則，
      若非有使他人提領自己存款之意，應不會無故交付他人存
      摺密碼。又盧武壯身為榮民，在台灣亦無親屬，當知其存
      款若未於生前予以處分，死後將由原告擔任遺產管理人予
      以管理，並由原告處理其喪葬事宜。惟盧武壯於在99年7
      月12日下午不省人事之前，既曾再三請證人周邁催促被告
      之子陳治齊儘速提領其贈與被告之存款，並稱以後如果有
      什麼，均由被告處理，有證人周邁證述如前，而依證人閻
      國強之證詞，亦可知盧武壯希望由被告處理其喪葬事宜，
      是被告辯稱盧武壯生前即不願其存款於死後由原告管理，
      而於生前將其存款贈與被告之事實等語，堪以採信。至於
      盧武壯將存款贈與被告，希望被告用以支付看護費、醫療
      費、喪葬費，應係指定部分存款之用途，難認盧武壯有令
      被告僅能用以支付看護費、醫療費、喪葬費用之意，更難
      認所餘仍須返還。此外，依原告於90年5月9日所製作之盧
      武壯之單身榮民親屬關係表，於大陸親屬欄記載尚有弟、
      侄、妹，於在台親屬（友）欄則記載被告為友，被告之子
      陳治齊為「義子」等，亦有單身榮民親屬關係表附卷可證
      ，被告亦提出其與其家人與盧武壯之多張軍中、聚會、出
      遊等合照，可見盧武壯與被告間之深厚情誼，是盧武壯不
      將其存款由大陸地區之親人繼承，而悉數贈與被告，亦無
      悖於常理。
  ４、原告復主張縱認被告曾受盧武壯委任，於盧武壯死亡後，
      該委任關係即消滅，被告自有返還遺產之義務，又縱有被
      告受委託代領金錢、受託保管遺產，或盧武壯同意被告借
      貸等委任關係不因盧武壯死亡而消滅之情事，原告基於法
      定遺產管理人身分而終止該關係，再終止委任關係，被告
      仍應返還遺產等語。惟被告既否認其與盧武壯有成立贈與
      以外之法律關係，原告自應負舉證責任。且盧武壯生前即
      將存款贈與被告，且於最後一次住院時尚且催促被告之子
      儘速提領存款，已如前述，又盧武壯生前財產單純，是以
      盧武壯於99年7月10日住院後，不欲身後仍有罣慮，故催
      促被告悉數提領其所贈之存款，並將其後僅存之可能發生
      事務，交由被告全權處理及支付費用，可知盧武壯亟思將
      其事務儘可能於生前處理完畢，衡情應無再以委任、寄託
      或借貸等之意思，與被告成立委任等法律關係而衍生新的
      事務之必要。此外原告就被告與盧武壯之間成立贈與以外
      之法律關係之事實，並未舉證以實其說，是原告此部分之
      主張，自屬無據。
（三）綜上所述，被告接受盧武壯贈與其存款456,000元，為有
      法律上之原因，且非基於委任、寄託或借貸關係而取得。
      從而，原告本於盧武壯之法定遺產管理人之地位，請求判
      決被告應給付456,000元，及自支付命令繕本送達翌日即
      99年10月1日起，至清償日止，按年息5%計算之利息，為
      無理由，應予駁回。原告之訴既經駁回，其假執行之聲請
      亦失所依附，應併予駁回。
四、本件事證已臻明確，兩造其餘攻擊防禦方法，核與判決結果
    不生影響，爰不逐一論述。
五、訴訟費用負擔之依據：民事訴訟法第78條。
中    華    民    國   100    年    9     月    6     日
                      民事第三庭法  官  陳宗賢
正本係照原本作成。
如對本判決上訴，須於判決送達後20日內向本院提出上訴狀。如
委任律師提起上訴者，應一併繳納上訴審裁判費。
中    華    民    國   100    年    9     月    6     日
                                書記官